【裁判字號】    99,訴,443
【裁判日期】    990824
【裁判案由】    分割共有物
【裁判全文】
臺灣臺南地方法院民事判決               99年度訴字第443號
原      告    癸○○
訴訟代理人    林芳榮律師
被      告    戊○○   住臺南.
訴訟代理人    辛○○
被      告    己○○   住臺南.
              庚○○   住臺南.
              丁○○   住臺南.
              丙○○   住同上.
兼上二人共同
訴訟代理人    乙○○   住同上.
上三人共同
訴訟代理人    壬○○
受告知訴訟人  臺灣土地銀行股份有限公司
法定代理人    甲○○
上列當事人間請求分割共有物事件，經本院於民國99年8月10日
言詞辯論終結，判決如下：
    主  文
兩造共有坐落臺南縣白河鎮○○段一三五五地號土地，面積一○
五平方公尺；同地段一三五五之一地號土地，面積四十六平方公
尺及同地段一三五五之二地號土地，面積七十二平方公尺，准予
合併分割如附圖所示：編號Ａ，面積七十一平方公尺，分歸被告
己○○、庚○○取得，並按其應有部分比例保持共有；編號Ｂ，
面積三十四平方公尺，分歸被告丁○○、丙○○、乙○○取得，
並按其應有部分比例保持共有；編號C，面積四十六平方公尺，
分歸被告戊○○取得；編號D，面積七十二平方公尺，分歸原告
癸○○取得。
訴訟費用由兩造按附表二所示之比例負擔。
    事實及理由
壹、程序方面：
一、按民國98年1月23日經總統華總一義字第09800018501號令公
    布並自公布後6個月即98年07月23日施行之民法第824之1條
    第2項、第3項規定：「應有部分有抵押權或質權者，其權利
    不因共有物之分割而受影響。但有下列情形之一者，其權利
    移存於抵押人或出質人所分得之部分：一、權利人同意分割
    。二、權利人已參加共有物分割訴訟。三、權利人經共有人
    告知訴訟而未參加。前項但書情形，於以價金分配或以金錢
    補償者，準用第八百八十一條第一項、第二項或第八百九十
    九條第一項規定。」，查兩造共有坐落臺南縣白河鎮○○段
    1355地號，地目建，面積105平方公尺；同地段1355之1地號
    ，地目建，面積46平方公尺；同地段1355之2地號，地目建
    ，面積72平方公尺土地（下稱系爭1355、1355之1及1355之2
    地號土地），其應有部分如附表一所示。又被告戊○○就系
    爭1355、1355之1及1355之2地號土地，所有應有部分10000
    分之2095設定本金最高限額抵押權新臺幣（下同）680,000
    元予臺灣土地銀行股份有限公司，有土地登記第二類謄本可
    參（本院98年營調字第102號卷，下稱本院營調字卷，第11
    、14、17頁），原告提起本件訴訟請求分割共有物，並具狀
    聲請對系爭1355、1355之1及1355之2地號土地之抵押權人臺
    灣土地銀行股份有限公司告知訴訟（本院卷，第20、21頁）
    ，經本院送達告知書狀，臺灣土地銀行股份有限公司已於99
    年7月22日收受告知訴訟狀，有本院送達證書附卷可參（本
    院卷，第52頁），但未據其表明為參加訴訟，應已生上開民
    法第824條之1第2項第3款所定告知訴訟之效力，合先敘明。
二、本件被告己○○、戊○○、庚○○、丁○○、丙○○、乙○○經合法通知，均未於最後言詞辯論期日到場，核無民事訴
    訟法第386條各款所列情形，爰依原告聲請，由其一造辯論
    而為判決。
貳、實體方面：
一、原告起訴主張：兩造共有坐落臺南縣白河鎮○○段1355地號
    ，地目建，面積105平方公尺；同地段1355之1地號，地目建
    ，面積46平方公尺；同地段1355之2地號，地目建，面積72
    平方公尺土地，應有部分如附表一所示。系爭相鄰三筆土地
    無法令規定或契約約定不得分割之情形，又共有人及權利範
    圍均相同，如合併分割可以合併使用，增加土地利用價值，
    對各共有人均屬有利，是基於土地經濟之有效利用，實有分
    割之必要，然本件因無法協議分割，爰請求鈞院合併分割。
    並聲明：請求准將兩造共有之系爭三筆土地予以分割，其分
    割方法如臺南縣白河地政事務所99年3月1日白地測土字第
    3600 號複丈成果圖（即如附圖）所示分割方案。
二、被告己○○、戊○○、庚○○、丁○○、丙○○、乙○○
    未於最後言詞辯論期日到場，惟據其以前到場所為之陳述略
    以：同意系爭1355、1355之1及1355之2地號土地分割如原告
    所提附圖之方案等語（本院營調字卷，第90頁）。
三、(一)本件原告起訴主張系爭相鄰三筆土地為兩造所共有，兩
    造之應有部分如附表一所示等情，業據原告提出系爭1355、
    1355之1及1355之2地號土地登記第二類謄本、地籍圖謄本附
    卷可參（本院營調字號卷，第9－18頁），堪信為真實。
    (二)按各共有人，除法令另有規定外，得隨時請求分割共有
    物。但因物之使用目的不能分割或契約訂有不分割之期限者
    ，不在此限。共有物之分割，依共有人協議之方法行之。分
    割之方法不能協議決定者，法院得因任何共有人之請求，命
    為下列之分配：一、以原物分配於各共有人。但各共有人均
    受原物之分配顯有困難者，得將原物分配於部分共有人。二
    、原物分配顯有困難時，得變賣共有物，以價金分配於各共
    有人；或以原物之一部分分配於各共有人，他部分變賣，以
    價金分配於各共有人。三、以原物為分配時，如共有人中有
    未受分配，或不能按其應有部分受分配者，得以金錢補償之
    ，民法第823條第1項、第824條第1項、第2項、第3項分別定
    有明文。又按「共有人相同之數不動產，除法令另有規定外
    ，共有人得請求合併分割。」，同法第824條第5項亦定有明
    文。查本件兩造共有之系爭1355、1355之1及1355之2地號土
    地為相鄰土地，且應有部份均相同，又系爭同段三筆土地分
    別僅105、46及72平方公尺，如分筆個別按應有部分比例分
    割，將生土地過度細分而不利經濟利用，有礙社會經濟發展
    ，本件兩造既均同意合併分割，並同意原告所提如附圖所示
    之分割方案，有本院柳營簡易庭99年3月16日調解程序筆錄
    可稽（本院營調字卷，第90頁），是本院認原告主張系爭三
    筆土地應合併分割，並無不合，應予准許。
    (三)次按分割共有物究以原物分割或變價分割為適當，法院
    應斟酌當事人意願、共有物之使用情形、經濟效用及全體共
    有人之利益等情形而為適當之分割，不受共有人所主張分割
    方法之拘束，最高法院69年度台上字第1831號判例及同院88
    年度台上字第600號判決足資參照。依原告所提臺南縣白河
    地政事務所於99年2月24日複丈之複丈成果圖即附圖所示之
    分割方案，係將系爭1355、1355之1、1355之2地號土地，按
    兩造應有部分比例及其上地上建物位置，分割為編號A、B、
    C 、D共四部份，編號A，面積71平方公尺，分歸被告己○○
    、庚○○取得，並按其應有部分比例保持共有；編號B，面
    積34平方公尺，分歸被告丁○○、丙○○、乙○○取得，並
    按其應有部分比例保持共有；編號C，面積46平方公尺，分
    歸被告戊○○取得；編號D，面積72平方公尺，分歸原告癸○○取得等語。查，1.原告所提如附圖所示之分割方案，業
    經被告戊○○、庚○○及被告丁○○、丙○○、乙○○之訴
    訟代理人壬○○於本院勘驗系爭1355、1355之1及1355之2地
    號土地現場狀況時，到場表示同意（本院卷，第40頁），被
    告己○○於本院99年3月16日調解程序亦表示同意如附圖所
    示（合併分割）之分割方案（本院營調字卷，第90頁）。2.
    次查系爭三筆相鄰土地西面臨新起街，寬約8至10米，其上
    有4間店面，位置自北向南分別為如附圖所示A、B、C、D四
    部份，業據本院勘驗現場，製有勘驗筆錄及現場略圖可稽（
    本院卷，第39－43頁），並有臺南縣白河地政事務所繪製複
    丈成果圖足資佐憑（本院營調字卷，第81頁）。3.本院審酌
    系爭相鄰三筆土地，其上自北向南分別有門牌號碼為臺南縣
    白河鎮○○路38號（即坐落附圖所示編號A，面積71平方公
    尺，現由被告己○○、庚○○占有使用中）、同路36之1號
    （即坐落附圖所示編號B，面積34平方公尺，現由被告丁○○、丙○○、乙○○占有使用中）、同路36號（即坐落附圖
    所示編號C，面積46平方公尺，現由被告戊○○占有使用中
    ）、同路34號（即坐落附圖所示編號D，面積72平方公尺，
    現由原告癸○○占有使用中）之地上建物，另按「以原物為
    分配時，因共有人之利益或其他必要情形，得就共有物之一
    部分仍維持共有。」，民法第824條第4項定有明文，是系爭
    土地如依附圖所示方法分割，編號A，面積71平方公尺，分
    歸其上建物共同使用人即被告黃文堂、庚○○取得；編號B
    ，面積34平方公尺，分歸其上建物共同使用人即被告丁○○
    、丙○○、乙○○取得；編號C，面積46平方公尺，分歸其
    上建物使用人即被告戊○○取得；編號D，面積72平方公尺
    ，分歸其上建物使用人即原告癸○○取得，可避免如將系爭
    1355 、1355之1及1355之2地號土地各分割為單獨所有，恐
    生土地細分之不利結果，且將使地上建物因分別坐落於分割
    後所屬不同人所有之土地，而有受拆除之可能，以符合經濟
    效益。
    (四)綜上所述，本院斟酌當事人之意願、兩造應有部分之比
    例、土地使用現況及共有人全體利益，認本件原告主張依附
    圖所示分割方案分割，應為可採，爰判決如主文第1項所示
    。
四、本件雖准原告之請求，分割系爭土地，然分割方法係法院考
    量全體共有人之利益後，認原告主張如附圖所示分割方案為
    可採，原告既為共有人之一，亦同受其利，若全由敗訴當事
    人負擔訴訟費用顯失公平，爰依民事訴訟法第80條之1規定
    ，命勝訴之原告亦負擔部分之訴訟費用，並按兩造應有部分
    價值比例分擔訴訟費用如附表二所示。
五、據上結論．本件原告之訴為有理由，依民事訴訟法第385條
    第1項前段、第80條之1，判決如主文。
中    華    民    國    99    年     8    月    24    日
                  民事第三庭    法  官  孫玉文
以上正本係照原本作成。
如對本判決上訴，須於判決送達後20日內向本院提出上訴狀。如
委任律師提起上訴者，應一併繳納上訴審裁判費。
中    華    民    國    99    年     8    月    24    日
                                書記官  蘇玟心
附表一
┌──┬─────┬───────┬────────┬────────┐
│編號│共有人姓名│中興段1355地號│中興段1355-1地號│中興段1355-2地號│
│    │          │應有部分      │應有部分        │應有部分        │
├──┼─────┼───────┼────────┼────────┤
│ 1  │己○○    │10000分之1569 │10000分之1569   │10000分之1569   │
├──┼─────┼───────┼────────┼────────┤
│ 2  │庚○○    │10000分之1569 │10000分之1569   │10000分之1569   │
├──┼─────┼───────┼────────┼────────┤
│ 3  │丁○○    │10000分之523  │10000分之523    │10000分之523    │
├──┼─────┼───────┼────────┼────────┤
│ 4  │丙○○    │10000分之523  │10000分之523    │10000分之523    │
├──┼─────┼───────┼────────┼────────┤
│ 5  │乙○○    │10000分之523  │10000分之523    │10000分之523    │
├──┼─────┼───────┼────────┼────────┤
│ 6  │戊○○    │10000分之2095 │10000分之2095   │10000分之2095   │
├──┼─────┼───────┼────────┼────────┤
│ 7  │癸○○    │10000分之3198 │10000分之3198   │10000分之3198   │
└──┴─────┴───────┴────────┴────────┘
附表二
┌───┬─────┬───────┐
│編  號│共有人姓名│應有部分比例即│
│      │          │訴訟費用分擔之│
│      │          │比例          │
├───┼─────┼───────┤
│  1   │被告己○○│百分之十六    │
├───┼─────┼───────┤
│  2   │被告庚○○│百分之十六    │
├───┼─────┼───────┤
│  3   │被告丁○○│百分之五      │
├───┼─────┼───────┤
│  4   │被告丙○○│百分之五      │
├───┼─────┼───────┤
│  5   │被告乙○○│百分之五      │
├───┼─────┼───────┤
│  6   │被告黃竹  │百分之二十一  │
├───┼─────┼───────┤
│  7   │原告癸○○│百分之三十二  │
└───┴─────┴───────┘

司法院資訊處製作；財團法人民間司法改革基金會備份。
